---
title: "Démo projet attrition client (Churn) sous R"
author: "@Madiba"
date: today
format: 
  html:
    theme: flatly
    toc: true
    toc-depth: 3
    toc-title: "Sommaire"
    toc-location: left
    number-sections: true
    df-print: paged
    code-tools: false
    code-fold: false
execute:
  echo: false
  warning: false
  message: false
editor: visual
---

------------------------------------------------------------------------

### `Contexte et Enjeux`

L’objectif de ce projet est de comprendre et d'anticiper le comportement des clients d'une entreprise de télécommunications afin de prédire le risque de résiliation.

En exploitant l’historique et le profil de la base clientèle, ce projet vise à identifier les facteurs clés qui poussent un abonné à quitter l'entreprise. Cette démarche permettra de concevoir des programmes de fidélisation proactifs et ciblés, optimisant ainsi les investissements marketing tout en limitant les pertes de revenus.

### `Description du Jeu de Données`

L'analyse s'appuie sur un [jeu de données](https://www.kaggle.com/datasets/blastchar/telco-customer-churn) où chaque observation (ligne) représente un client unique. Les 21 variables (colonnes) documentent les caractéristiques de ces clients selon quatre axes majeurs :

- **La variable cible** : la variable `Churn` indique si le client a résilié son abonnement ou pas.

- **Les services souscrits** :

  - `Téléphonie` : Une seule ou plusieurs lignes téléphoniques.
  - `Internet` : type de connexion (DSL, Fibre optique).
  - `Services additionnels` : sécurité en ligne, sauvegarde cloud, protection des équipements, support technique, et services de streaming (TV, Films).

- **Le profil contractuel et financier** :

  - `Engagement` : ancienneté du client (*tenure*) et type de contrat (mensuel, annuel, bi-annuel).
  - `Facturation` : méthode de paiement, option de facturation électronique et montant mensuel facturé.

- **Le profil démographique** :

  - `Genre`
  - `Catégorie d'âge` (sénior)
  - `Situation familiale` (présence d'un partenaire ou de personnes à charge)

### `Synthèse de l'analyse de forme`

- **Objectifs de cette étape** :

  - S'approprier la structure, les distributions et les corrélations des variables.
  - Définir une première stratégie de préparation des données et de modélisation.

- **Bilan de l'inspection initiale** :

  - Dimension du dataset : 7043 lignes pour 21 colonnes.
  - Typologie des variables : 3 variables quantitatives et 18 variables qualitatives.
  - Valeurs manquantes : 11 valeurs manquantes détectées pour la variable *`TotalCharges`*.
  - Doublons : Aucun doublon identifié, garantissant l'unicité des observations.

------------------------------------------------------------------------

### `Analyse exploratoire des données`

```{r, message=FALSE, warning=FALSE}

## Import libraries 
library(tidyverse)
library(dlookr)
library(DataExplorer)
library(flextable)
library(officer) 
library(questionr)
library(dummy)
library(here)
library(gt)

```

```{r, message=FALSE, warning=FALSE}

## Cette fonction permet d'avoir un style homogène pour nos différentes tables 

#> Arguments : 
#> Table : la table qui sera stylisée 
#> Titre : le titre du tableau 

## Fonction table_format 
table_format <- function(table, 
                         title = "",
                         width_px = NULL,  
                         font_size = 12,
                         padding_px = 6) { 
  
  # Convertir la table d'origine en 'flextable' si nécessaire
  if (!inherits(table, "flextable")) {
    table <- flextable(table)
  }
  
  # Définir les bordures avec le package officer
  border_heavy <- fp_border(color = "#333333", width = 2)
  border_light <- fp_border(color = "#f0f0f0", width = 1)
  
  # Calculer des lignes paires pour les bandes alternées
  n_rows <- nrow_part(table, part = "body")
  even_rows <- if (n_rows >= 2) seq(2, n_rows, by = 2) else integer(0)
  
  table <- table |>
    set_caption(caption = title) |>
    
    # Typographie globale
    font(fontname = "Inter", part = "all") |>
    fontsize(size = font_size, part = "all") |>
    
    # Espacement interne
    padding(padding = padding_px, part = "all") |>
    
    # Esthétique des en-têtes 
    align(align = "left", part = "header") |>
    bold(part = "header") |>
    bg(bg = "#ffffff", part = "header") |>
    
    # Bandes alternées sur les lignes paires
    bg(i = even_rows, bg = "#fafafa", part = "body") |>
    
    # Nettoyage total puis application des bordures personnalisées
    border_remove() |>
    hline(border = border_light, part = "body") |>               
    hline_bottom(border = border_heavy, part = "header") |>      
    hline_bottom(border = border_heavy, part = "body")          
  
  # Gestion de la largeur
  if (is.null(width_px)) {
    data <- autofit(table) 
  } else {
    
    # Forcer une largeur fixe en pixels lors d'un rendu HTML :
    table <- set_table_properties(
      table, 
      layout = "fixed", 
      opts_html = list(extra_css = paste0("width: ", width_px, "px;"))
    )
  }
  
  return(table)
}

```


#### `Les 5 premières lignes du jeu de données`

```{r, message=FALSE, warning=FALSE}

# Le chemin ou se trouve notre jeu de données 
path.chrun <- here::here("data", "raw")

# Importation des données avec la fonction read.csv
churn <- read.csv(paste(path.chrun, "Telco-Customer-Churn.csv", 
                        sep = "/"), header = T)

# Copie du jeu de données 
churn_copie <- churn

# Les cinq premières lignes du dataset 
head(churn, 5) |> 
  table_format()

```

#### `Inspection des données`

- Seule la variable *`TotalCharges`* contient 11 valeurs manqauntes.

- La variable *`SeniorCitizen`* est codée en integer (à recode en Yes et No).

- Présence de la colonne *`customerID`* (à supprimer).

- Les variables catégorielles ont des modalités qui vont de 2 et 4.

```{r}
# Inspection des données 
churn |> 
  dlookr::diagnose() |> 
  table_format()

```

```{r}
# Supprimer la colonne `customerID` & Recoder la variable `SeniorCitizen`
churn <- churn |> dplyr::select(-customerID) |> 
  dplyr::mutate(SeniorCitizen = factor(churn$SeniorCitizen, 
                                       labels = c("No", "Yes")))

```

------------------------------------------------------------------------

#### `Description de la variable target`

- Dans ce jeu de données, on observe que **26.5%** des clients (soit 1869) ont résilié leur contrat avec l'entreprise contre **73.5%** qui sont restés fidèles au moment de la collecte des donnnées.

```{r}
# Description de la variable `Churn` 
freq(churn$Churn)

```

#### `Description des variables qualitatives`

```{r}
# Description des variables qualitatives 
churn |> dplyr::select(-Churn) |> 
  dlookr::diagnose_category() |> 
  table_format() 

```

- `Démographie` : Population paritaire en terme du genre et relativement jeune (**83.78%** - de 65 ans).

- `Téléphonie` : **90%** des abonnés de cette entreprise ont souscri à service téléphonique.

- `Internet` : La fibre optique est la technologie préférée par les clients (**43%**).

- `Contrats` : Prédominance des abonnements mensuels (**55%**).

- `Paiement` : Le chèque électronique est le moyen de règlement le plus utilisé (**33.6%**).

#### `Diagnostique des variables quantitative`

```{r}
# Diagnostique des variables quantitative   
churn |> diagnose_numeric() |> 
  table_format()

```

### `Correction de variables`

On observe que la variable ***`tenure`*** contient des valeurs qui peuvent sembler surprenantes, notamment des valeurs nulles. Cela signifie que certains clients ont une ancienneté inférieure à un mois. En théorie, cette situation n'est pas incohérente. En effet, il est tout à fait possible que ces clients aient souscrit aux services de l'entreprise peu de temps avant l'extraction des données. Cette hypothèse apparaît donc comme la plus vraisemblable. Pour la suite, nous supprimons ces clients de l'analyse.

```{r}
# Nous travaillons avec les clients qui une ancienneté d'au moins un mois. 
churn_tenure <- churn |> filter(tenure == 0)
head(churn_tenure, 12) |> table_format()

```

- ***Pétite précision** : Les valeurs manquantes détectées pour la variable `TotalCharges` sont liées aux valeurs nulles de la variable **`tenure`.*** En effet, la charge totale pour chaque client est calculée par le produit de la charge mensuelle et le nombre de mois de fidélité.

```{r}
# Supprimer les clients avec moins d'un mois d'ancienneté. 
churn <- churn |> filter(tenure != 0)

```

------------------------------------------------------------------------

### `Analyse bivariée`

#### `Test de normalité (Shapiro-Wilk)`

#### `Hypothèses du test`:

- H0 : La variable suit une distribution normale.

- H1 : La variable ne suit pas une distribution normale.

*seuil de décision : 5%*

```{r, message=FALSE, warning=FALSE}
# Test de normalité 
churn |> dlookr::normality()

# QQplot 
churn |> dlookr::plot_qq_numeric()

```

Le test de Shapiro-Wilk suggère que les variables quantitatives s'écartent significativement d'une distribution normale. Par conséquent, nous privilégierons des méthodes et tests non paramétriques pour la suite de nos analyses.

```{r, message=FALSE, warning=FALSE}
## Analyse univariée
dlookr::univar_numeric(churn) 

```

### `Coefficient de correlation (Spearman)`

```{r, message=FALSE, warning=FALSE}
# Coefficient de correlation 
churn |> 
  dlookr::correlate(method = "spearman") |> 
  table_format()

```

- **Forte dépendance** : La variable *`TotalCharges`* présente une forte corrélation (0.89) avec *`tenure`* (l'ancienneté) d'une part, et une corrélation moyenne avec *`MonthlyCharges`* (le montant mensuel) d'autre part (0.63).

- **Explication** : Ce résultat est parfaitement logique et attendu. Le montant total facturé (*`TotalCharges`*) est structurellement le produit cumulé de l'ancienneté du client par son coût mensuel. Il existe donc une redondance d'information inhérente à la construction même de cette variable.

- **Indépendance faible** : En revanche, nous constatons un coefficient de corrélation très modérée (0,27) entre le montant mensuel facturé (*`MonthlyCharges`*) et l'ancienneté (*`tenure`*). Cela indique que le montant de l'abonnement d'un client n'est pas lié à son ancienneté. Un nouveau client peut tout à fait souscrire immédiatement à une offre premium coûteuse, tout comme un client historique peut conserver une offre d'entrée de gamme bon marché.

```{r, message=FALSE, warning=FALSE}
# comparaison des variables numériques 
dlookr::compare_numeric(churn)[2] 

```

L'analyse des modèles de régression linéaire confirme les résultats obtenus avec les coefficients de corrélation. La relation entre ***`tenure`*** et ***`TotalCharges`*** est particulièrement forte, avec un coefficient de détermination de **(R² = 0,682)**, indiquant que **68,2 %** de la variabilité du montant total facturé est expliquée par l'ancienneté du client. En revanche, la relation entre ***`MonthlyCharges`*** et ***`TotalCharges`*** est plus modérée (**(R² = 0,424)**), tandis que ***`tenure`*** explique une faible proportion de la variabilité des frais mensuels (**(R²= 0,061)**). Les trois modèles sont statistiquement significatifs (**p \< 0,001**), ce qui confirme l'existence d'une relation linéaire entre les variables étudiées. Toutefois, compte tenu de la taille importante de l'échantillon, la significativité statistique doit être interprétée conjointement avec l'intensité de la relation, mesurée par le coefficient de détermination.

### `Impact pour la modélisation`

- **Prévention de la multi-colinéarité** : En raison de la forte corrélation de *`TotalCharges`* avec les deux autres variables, son inclusion dans un modèle aux côtés des variables *`tenure`* et *`MonthlyCharges`* créerait un problème de **multi-colinéarité**. Cela pourrait déstabiliser les coefficients du modèle et fausserait l'interprétation de leur impact sur le **churn**.

- **Décision méthodologique :** Il est mathématiquement plus robuste d'exclure *`TotalCharges`* du modèle final et de ne conserver que *`tenure`* et *`MonthlyCharges`*, qui présentent une dépendante plus faible.

### `Vision Business`

- **Segmentation Client :** La faible corrélation entre l'ancienneté et le montant mensuel pourrait indiquer la présence de profils clients très diversifiés. Nous pouvons identifier deux profils à surveiller.

  - Les **nouveaux premium** : Faible ancienneté mais facturation mensuelle élevée. Ce profil est hautement stratégique car il génère beaucoup de valeur rapidement, mais il est encore fragile car non fidélisé.

  - Les **anciens économiques** : Forte ancienneté mais faible facturation. Ce profil est stable, mais son potentiel de génération de revenus reste sous-exploité.

------------------------------------------------------------------------

### `Variables catégorielles vs Target`

#### `Graphique 1 : Variables catégorielles selon le Churn`

```{r, message=FALSE, warning=FALSE}

#| fig-width: 14
#| fig-height: 18
#| warning: false


GraphCat <- function(data, variable_cible = "Churn") {
  data |> 
    DataExplorer::plot_bar(
      by = variable_cible,
      nrow = 8,
      ncol = 3,  
      ggtheme = ggplot2::theme_minimal(), 
    )
  }

# Exécution de la fonction
GraphCat(churn)

```


#### `Graphique 2 : Profil des clients n'ayant pas résilié`

```{r}
## Target VS certaines variables qui nous sembles discriminantes
churn |> 
  guideR::plot_proportions(
    Churn == "No",
    by = c(gender, SeniorCitizen, Partner, Dependents, PhoneService,
           MultipleLines, InternetService, Contract, PaymentMethod),
    fill = "lightblue",
    flip = TRUE)

```

#### `Graphique 2 : Profil des clients qui ont résilié`

```{r}
churn |> 
  guideR::plot_proportions(
    Churn == "Yes",
     by = c(gender, SeniorCitizen, Partner, Dependents, PhoneService,
            MultipleLines, InternetService, Contract, PaymentMethod), 
    fill = "lightblue",
    flip = TRUE
  )

```

```{r, message=FALSE, warning=FALSE}

# Création de la variable ServiceSup
ServiceSupVars <- c(
  "OnlineSecurity",
  "OnlineBackup",
  "DeviceProtection",
  "TechSupport",
  "StreamingTV",
  "StreamingMovies"
)

# Création de la nouvelle variable ServiceSup
churn <- churn |>
  mutate(
    ServiceSup = case_when(
      # Si "No internet service"
      if_all(all_of(ServiceSupVars), ~ . == "No internet service") ~
        "No internet service",
      # Au moins un "Yes"
      if_any(all_of(ServiceSupVars), ~ . == "Yes") ~ "Yes",
      # Sinon
      TRUE ~ "No"
    )
  )


# Sup les variables ServiceSupVars
churn <- churn |> dplyr::select(-ServiceSupVars)

```

```{r}

# Préparation des données 
#df <- churn

# churn <- churn |> dplyr::select(-c(gender, PhoneService))

# churn <- churn |>
#    dplyr::mutate(
#      FibreOptic = ifelse(InternetService == "Fiber optic", "Yes", "No"), 
#      PaymentMethod_Electronic_check = ifelse(PaymentMethod == "Electronic check",
#                                              "Yes", "No"), 
#      PhoneLine = ifelse(PhoneService == "No" & 
#                           MultipleLines =="No phone service", "No", "Yes"), 
#      
#      ServiceSup = ifelse(ServiceSup == "Yes", "Yes", "No"), 
#      
#      LiveWithSomeone = ifelse(Partner == "Yes" & 
#                                 Dependents =="Yes", "Yes", "No"))|> 
#        dplyr::select(-c(InternetService, PaymentMethod, PhoneService, 
#                         MultipleLines, Partner, Dependents))
# 
# 
# # Variable tenure en classe d'années 
# churn <- churn %>%
#   mutate(
#     Aciennete = cut(
#       tenure,
#       breaks = c(0, 12, 24, 36, 72),
#       labels = c("1an", "2ans", "3ans", "4ans"),
#       right = TRUE,
#       include.lowest = TRUE
#     )
#   ) |> dplyr::select(-tenure)
# 



```

```{r}
# Recoder la variable gender en 0, 1 
# churn <- churn |> 
#   dplyr::mutate(gender = ifelse(gender == "Male", "Yes", "No"))

```


### `Selection de variables`

#### `Test de chi2`

```{r, message=FALSE, warning=FALSE}

library(ggstatsplot)
library(purrr)
library(dplyr)
library(patchwork)

khi2_test <- function(data, target) {

  # Sélection et nettoyage des variables qualitatives
  vars_quali <- data |> 
    dplyr::select(where(~ is.factor(.x) || is.character(.x))) |>  names()
  
  vars_quali <- setdiff(vars_quali, target)
  
  # Séparation des variables en deux groupes
  n_vars <- length(vars_quali)
  milieu <- ceiling(n_vars / 2)
  
  vars_g1 <- vars_quali[1:milieu]
  vars_g2 <- vars_quali[(milieu + 1):n_vars]
  
  # Sous-fonction pour créer un patchwork pour un groupe donné
  creer_patchwork_groupe <- function(variables) {
    plots <- map(variables, function(var) {
      ggbarstats(
        data = data, 
        x = !!sym(target),
        y = !!sym(var), 
        label = "both",
        title = var,
        bf.message = FALSE,      # Supprime le message Bayesien
        results.subtitle = TRUE  # Conserve le test du Chi²
      )
    })
    # Assemblage sur 2 colonnes avec légende unique sur le côté
    wrap_plots(plots, ncol = 2, guides = "collect")
  }
  
  # Génération des deux sous-ensembles de graphiques
  g1 <- creer_patchwork_groupe(vars_g1)
  g2 <- creer_patchwork_groupe(vars_g2)
  
  # On retourne les deux sous-graphiques dans une liste
  return(list(groupe1 = g1, groupe2 = g2))
}

```

```{r}
# col_transforme <- churn |> select(- Churn) |> colnames()
# 
# for (variable in col_transforme) {
#   
#   churn[[variable]] <- as.factor(churn[[variable]])
# }

```

```{r, message=FALSE, warning=FALSE}
#| label: generation-graphiques
#| include: false

resultats_graphiques <- khi2_test(churn, "Churn")

```

```{r}
#| label: affichage-groupe-1
#| fig-width: 14
#| fig-height: 14
#| warning: false
#| message: false

resultats_graphiques$groupe1

```

```{r}
#| label: affichage-groupe-2
#| fig-width: 14
#| fig-height: 14
#| warning: false
#| message: false

resultats_graphiques$groupe2

```


---
##### `Test de Mann Whitney`

```{r, message=FALSE, warning=FALSE}
MannWhitney_test <- function(data, target) {
  
  vars_quant <- data |> 
    dplyr::select(where(is.numeric)) |> 
    names()
  
  vars_quant <- setdiff(vars_quant, target)

  plots <- map(vars_quant, function(var) {
    ggbetweenstats(
      data = data,
      x = !!sym(target),
      y = !!sym(var),
      type = "np",
      title = var
    )
  })
  
  graphique_combine <- wrap_plots(plots, ncol = 2)
  
  return(graphique_combine)
}
 
```

```{r, message=FALSE, warning=FALSE}

#| fig-width: 18
#| fig-height: 8
#| warning: false
#| message: false

MannWhitney_test(churn, "Churn")

```

---

```{r}
churn <- churn |> 
  mutate(Churn = ifelse(Churn == "Yes", 1, 0))

```

```{r}
# Suppression de quelques variables 
churn <- churn |> dplyr::select(-c(gender, TotalCharges))

```

```{r}
# 
model <- glm(Churn ~ ., data = churn, family = "binomial")
summary(model) 

#> Ici on a toutes les variables de notre jeu de données 
#> Null deviance: 8143.4
#> Residual deviance:  5907.6
#> AIC: 5941.6

```


```{r}
# Collinéarité
library(performance)

check_collinearity(model)

```

```{r}
# Performance 
library(performance)

performance::check_model(model)

```

```{r}
# Performance modèle 
performance::model_performance(model)

```

```{r}
#save dataset 
path_save <- here::here("data", "process")
write.csv(churn, paste(path_save, "df_model1.csv"), row.names = FALSE)

```


------------------------------------------------------------------------

### `Portrait des clients à fort risque d'attrition`

L'analyse des profils de résiliation révèle des signaux faibles et des tendances claires. Nous pouvons regrouper ces facteurs de risque selon trois dimensions : le profil démographique, l'offre de service et le comportement de paiement.

#### `Profil Démographique`

- **Le Segment des séniors (65 ans et plus) :**

  - *Constat :* les clients âgés affichent un taux d'attrition significativement supérieur à la moyenne globale de la base de données.

  - *Vision Business :* ce segment est souvent plus sensible aux augmentations de tarifs ou peut faire face à des difficultés avec les services purement digitaux.

  - *Action :* mettre en place un canal d'assistance téléphonique prioritaire et concevoir des offres de fidélisation simplifiées et stables pour ce public.

- **L'Absence de personnes à Charge :**

  - *Constat :* les clients sans personnes à charge présentent une probabilité de départ plus élevée.

  - *Vision Business :* ce résultat met en lumière l'impact de l'**autonomiedécisionnelle**. Lorsqu'un client gère sa ligne de manière purement individuelle, sans enfants ou proches qui dépendent de sa connexion pour le quotidien (études, télétravail), il n'a aucune contrainte familiale. S'il trouve une offre moins chère ailleurs, il peut résilier instantanément sans perturber la vie du foyer. Cette absence de responsabilité domestique élimine un frein psychologique majeur au changement d'opérateur.

  - *Action :* Pour retenir ces profils autonomes, la stratégie ne doit pas reposer sur des packages familiaux, mais sur des avantages individualisés : flexibilité de l'offre, programmes de récompenses solos, ou partenariats exclusifs (gaming, plateformes de streaming de musique/vidéo).

#### `Profil de l'offre : le paradoxe de la Fibre Optique`

- **La volatilité de la fibre optique :**

  - *Constat :* contre-intuitivement, les abonnés à la fibre optique résilient plus fréquemment que les utilisateurs de connexions plus anciennes (comme le DSL).

  - *Vision Business :* La fibre étant une offre premium et très disputée, ce segment subit un ciblage agressif de la part des concurrents (promotions de bienvenue par exemple). Cela peut aussi révéler une insatisfaction liée à la qualité du service technique ou un rapport qualité-prix jugé décevant après la fin de la période promotionnelle de première année.

  - *Action :* Initier un audit de satisfaction technique dès le 6ème mois pour ces clients et aligner les offres de rétention sur le très haut débit.

#### `Profil Financier : instabilité de l'engagement mensuel`

- **La fragilité du contrat mensuel :**

  - *Constat :* les contrats à tacite reconduction mensuelle (sans engagement de durée) sont associés à la plus forte instabilité de la clientèle.

  - *Vision Business :* l'absence de barrière contractuelle transforme chaque facture mensuelle en une opportunité de départ. Ce mode de facturation offre une flexibilité totale pour aller voir ailleurs.

  - *Action :* Automatiser des campagnes d'engagement (offrir un mois gratuit ou des options en échange d'un passage au contrat annuel).

- **Le danger du chèque électronique :**

  - *Constat :* les abonnés réglant par chèque électronique s'en vont beaucoup plus vite que ceux utilisant d'autres moyens de paiement (carte bancaire ou prélèvement automatique).

  - *Vision Business :* Le chèque électronique demande une action manuelle répétée chaque mois. Le client est donc confronté activement à sa dépense, ce qui réactive mensuellement sa "douleur de payer". À l'inverse, le prélèvement automatique rend la dépense invisible.

  - *Action :* offrir une remise ponctuelle unique (ex: 5/10 € sur la prochaine facture) pour tout client acceptant de basculer vers le prélèvement bancaire automatique.

------------------------------------------------------------------------

::: {.callout-warning title="Alerte : Le profil client le plus critique"}
Un client **sénior**, vivant **seul**, équipé de la **fibre optique**, sous un **contrat mensuel** et payant par **chèque électronique** réunit les facteurs de risque. Ce profil doit faire l'objet d'une surveillance prioritaire et de campagnes anti-churn automatisées.
:::

------------------------------------------------------------------------

```{r}
# Variable tenure en années 
 # churn <- churn %>%
 #   mutate(
 #     AnneeFidelite = cut(
 #       tenure,
 #       breaks = c(0, 12, 24, 36, 72),
 #       labels = c("1 an", "2 ans", "3 ans", "4 ans"),
 #       right = TRUE,
 #       include.lowest = TRUE
 #     )
 #   )

```

```{r, message=FALSE, warning=FALSE}



```

```{r}
# variables dummies 
# var_names <- churn |> select(7:15, 17) |> colnames() 

```

```{r}

# Normalisation des variables numériques
# NormaliserMinMax <- function(data) {
#   data |>
#     dplyr::mutate(
#       across(
#         where(is.numeric),
#         ~ {
#           # Calcul du minimum et du maximum en ignorant les NA
#           val_min <- min(.x, na.rm = TRUE)
#           val_max <- max(.x, na.rm = TRUE)
# 
#           # Application de la formule
#           round((.x - val_min) / (val_max - val_min), 3)
#         }
#       )
#     )
# }
# 
# # Exemple d'utilisation :
# churn <- NormaliserMinMax(churn)

```

```{r, message=FALSE, warning=FALSE}
# Rename variables
churn <- churn |> rename(
  "MultipleLines_No_phone_service" = "MultipleLines_No phone service",
  "ServiceSup_No_internet_service" = "ServiceSup_No internet service",
  "PaymentMethod_Bank_transfer" = "PaymentMethod_Bank transfer (automatic)",
  "PaymentMethod_Credit_card" = "PaymentMethod_Credit card (automatic)",
  "PaymentMethod_Electronic_check" = "PaymentMethod_Electronic check",
  "PaymentMethod_Mailed_check" = "PaymentMethod_Mailed check",
  "InternetService_Fiber_optic" = "InternetService_Fiber optic"
)

```

### Sélection de variable avec l'algorithme de Boruta"

```{r}
library(Boruta)

set.seed(111)
boruta_churn <- Boruta(Churn ~ ., data = churn, doTrace = 2)
print(boruta_churn)

```

```{r}
# Trancher automatiquement les variables incertaines
boruta_final <- TentativeRoughFix(boruta_churn)
print(boruta_final)

```

```{r}
# Récupérer la liste exacte des variables retenues
selected_features <- getSelectedAttributes(boruta_final, 
                                           withTentative = FALSE)

print(selected_features)

```

```{r}
# Obtenir les noms des colonnes confirmées
final_vars <- c(getSelectedAttributes(boruta_final), "Churn")

# Filtrer le dataset
churn_reduced <- churn[, final_vars]

```

```{r}
# Exporter le fichier CSV 
path_save <- here::here("data", "process")
write.csv(churn_reduced, paste(path_save, "churn_cleaned2.csv",
                                    sep = "/"), row.names = FALSE)
```
